臺灣新竹地方法院民事裁定
111年度消債更字第17號
聲  請  人  
即債務人    鍾彩明  


代  理  人  金勝龍  
相  對  人  
即債權人    台北富邦商業銀行股份有限公司

法定代理人  陳聖德  


相  對  人  
即債權人    滙豐(台灣)商業銀行股份有限公司

法定代理人  陳紹宗  


相  對  人  
即債權人    遠東國際商業銀行股份有限公司

法定代理人  侯金英  


相  對  人  
即債權人    台新資產管理股份有限公司

法定代理人  吳統雄  


上列當事人因消費者債務清理事件聲請更生，本院裁定如下：
    主  文
聲請人乙○○自中華民國一一一年七月十五日十六時起開始更生程
序。
命司法事務官進行本件更生程序。
    理  由
一、按協商或調解成立者，債務人不得聲請更生或清算。但因不
    可歸責於己之事由，致履行有困難者，不在此限；本條例施
    行前，債務人依金融主管機關協調成立之中華民國銀行公會
    會員，辦理消費金融案件無擔保債務協商機制與金融機構成
    立之協商，準用前2 項之規定；次按，債務人不能清償債務
    或有不能清償之虞者，得依本條例所定更生或清算程序，清
    理其債務，消費者債務清理條例（下稱：消債條例）第151
    條第7 項、第9 項、第3 條分別定有明文。又前開法律規定
    之「但因不可歸責於己之事由，致履行有困難者，不在此限
    」，其立法意旨係基於債務清償方案成立後，應由債務人誠
    實遵守信用履行協商還款條件，惟於例外情形下發生情事變
    更，在清償期間收入或收益不如預期，致該方案履行困難甚
    或履行不能，因不可歸責於己之事由時，則仍能聲請更生或
    清算。法院開始更生程序之裁定，應載明其年、月、日、時
    ，並即時發生效力。法院裁定開始更生或清算程序後，得命
    司法事務官進行更生或清算程序，必要時得選任律師、會計
    師或其他適當之自然人或法人一人為監督人或管理人，亦為
    消債條例第45條第1項、第16條第1項所明定。　
二、本件聲請意旨略以：
　　聲請人前有不能清償債務之情事，積欠債務總額新臺幣（下
    同）1,006,051元（見本卷第89頁），曾於民國（下同）95
    年間參與銀行公會債務協商成立，聲請人依約向部分債權人
    清償債務完畢，惟後因聲請人工作變動無力清償積欠其餘債
    權人之債務，不得已而協商毀諾（見本卷第59頁）。聲請人
    嗣於111年1月間向本院聲請債務前置調解，最大債權銀行即
    台北富邦商業銀行股份有限公司（下稱台北富邦銀行）於調
    解期日前具狀表示：提供分180期、零利率、每月清償3,162
    元之還款條件，然雙方未能達成共識（見調解卷第65頁），
    且於調解期日，雙方均未到場調解，以致前置調解不成立。
    為此，爰依消債條例請求裁定准許更生等語。
三、經查：
㈠、聲請人前開主張，有財團法人金融聯合徵信中心當事人綜合
    信用報告、95年銀行公會協商無擔保債務協商機制客戶繳款
    分配表、無擔保債務還款計劃等件在卷可佐（見調解卷第30
    頁、本卷第83-85頁）。依上開繳款分配表所示，聲請人於9
    5年間參與銀行公會債務協商成立，雙方以每月還款20,260
    元達成還款協議，聲請人固以上開聲請意旨稱其有不可歸責
    之事由致履行有困難等語，然未舉證以實其說，無法採信。
    惟因不可歸責於己之事由，致履行有重大困難，僅須於法院
    就更生或清算之聲請為裁判時存在，即與消債條例第151條
    第7項但書之規定相符。從而，聲請人雖曾與銀行債權人協
    商成立而毀諾，又已再依消債條例之規定聲請前置調解未能
    成立，其聲請更生程序，本院自應綜合聲請人目前全部收支
    及財產狀況，評估是否已不能維持符合人性尊嚴之最基本生
    活條件，而有「不可歸責於己事由致履行有困難」、「不能
    清償或不能清償之虞」等情。
㈡、聲請人陳報目前擔任臨時工、材料搬運工，每月薪資平均約2
    4,000元，並提出收入切結書在卷為證（見調解卷第21頁）
    ，則本院即以債務人陳報每月收入平均24,000元，作為計算
    債務人目前償債能力之依據。至聲請人陳報每月領有優惠存
    款利息7,236元，並提出臺灣銀行屏東分行存摺封面暨內頁
    明細影本在卷供參（見本卷第61-69頁），惟經本院函詢臺
    灣銀行屏東分行，其回覆略以：本分行已於111年3月31日依
    臺灣屏東地方法院111年3月25日110年度司執字第57209號執
    行命令，將聲請人之優惠儲蓄存款解約並解繳台北富邦銀行
    ，故聲請人目前並無優惠存款利息等語（見本卷第117頁）
    ，堪認聲請人現無優惠存款利息收入，爰不予計入聲請人之
    固定收入範圍；又聲請人主張每月必要支出為：其個人必要
    支出15,000元（含膳食費5,000元、水費1,100元、電費2,00
    0元、行動電話費980元、汽車油資3,500元、健保費1,652元
    、生活雜支768元）、父親扶養費2,400元、母親扶養費4,74
    3元、女兒扶養費7,115元，總計：29,258元（見調解卷第15
    頁、本卷第73頁）。惟查：
　⒈就父親扶養費2,400元、母親扶養費4,743元之部分，按民法
    第1117條第2項明文規定，前項無謀生能力之限制，於直系
    血親尊親屬不適用之，即直系血親尊親屬受扶養者，仍須以
    不能維持生活者為限，所謂不能維持生活，係指財力不足維
    持生活；而所謂無謀生能力，係指無工作能力、或有工作能
    力不能期待其工作而言。準此，直系血親尊親屬如能以自己
    財產維持生活者，自無受扶養之權利（最高法院86年度台上
    字第3173號、最高法院87年度台上字第1696號判決意旨參照
    ）。查聲請人之父親丙○○名下有1筆房屋、7筆田賦，財產總
    額達7,157,400元；聲請人之母親甲○○109、110年利息所得
    分別為2,622元、0元，此有本院依職權調查聲請人父母親之
    稅務電子閘門財產所得調件明細表在卷可按（見本卷第17-2
    7、97-101頁），並據聲請人陳報其父親每月領取老人年金7
    ,000元（見本卷第73頁），是以其父親名下財產價值及每月
    領取老人年金之數額，應無不能維持生活之情形。而母親扶
    養費部分，按民法第1116條之1規定，夫妻互負扶養之義務
    ，其負扶養義務之順序與直系血親卑親屬同，其受扶養權利
    之順序與直系血親尊親屬同。是依前開規定，聲請人母親之
    扶養費，非不得由資力相對較為寬裕之聲請人父親負擔，且
    除聲請人外，尚有其餘2名子女可分擔扶養其母親，此有家
    族系統表在卷可憑（見本卷第75頁），故聲請人主張每月負
    擔父母親扶養費乙節，認不宜計入每月之必要支出範圍，以
    使聲請人能本於誠實及信用之原則勉力履行協商條件。
　⒉就聲請人其個人必要支出15,000元、女兒扶養費7,115元之部
    分，查聲請人之女兒為95年次，現年15歲（見調解卷第33頁
    ），名下雖有房屋1筆，然該房屋財產現值僅94,200元，此
    有本院依職調查聲請人女兒之稅務電子閘門財產所得調件明
    細表在卷可按（見本卷第29-32頁），並經本院調查該房屋
    可能為違章建築，此有新竹縣新湖地政事務所111年6月1日
    函、本院公務電話紀錄可稽（見本卷第123、149頁），堪認
    聲請人女兒無謀生能力且不能維持生活，有受聲請人扶養之
    必要。本院審認聲請人所主張每月個人必要支出15,000元、
    女兒扶養費7,115元，合計為22,115元，未逾衛生福利部公
    告臺灣省111年度每人每月必要生活費用，包含負擔一名未
    成年子女之一半標準25,614元（111年每月生活所必需〈必要
    生活費用〉數額一覽表，見本卷第189頁），堪認合理，則本
    件聲請人每月生活必要支出為22,115元，洵堪認定。
㈢、從而，聲請人主張無法負擔債務等語，以其每月收入約24,00
    0元，扣除每月必要生活支出22,115元觀之，剩餘1,885元可
    供支配，已不足負擔上開債務協商成立，每月清償20,260元
    之還款條件，堪認聲請人履行有困難，其毀諾實有不可歸責
    之事由。且聲請人現積欠債務數額約2,205,903元，此有債
    權人之陳報狀附卷可憑（見本卷第125、143、147、179-185
    頁），以其目前每月所得餘額1,885元所計算，尚須約97年
    多始得清償完畢（計算式：2,205,903元÷1,885元÷12個月＝9
    7.52年），聲請人顯無能力負擔清償。本院審酌聲請人名下
    有臺灣銀行活期儲蓄存款105,046元（計算至111年5月25日
    ）、4筆團體保險，此有臺灣銀行屏東分行111年5月27日函
    、本院依職權調查聲請人之稅務電子閘門財產所得調件明細
    表、法務部—高額壽險資訊連結作業等件附卷可憑（見本卷
    第13-16、33-34、95-96、117頁），堪認聲請人收入及財產
    與債務差距過大，已處於不能清償債務之客觀經濟狀態，而
    有藉助更生制度調整其與債權人間之權利義務關係而重建其
    經濟生活之必要。
四、綜上所述，聲請人係一般消費者，其已達不能清償債務之程
    度，其中無擔保或無優先權之債務未逾1,200萬元，且未經
    法院裁定開始清算程序或宣告破產；又查無消債條例第6條
    第3項、第8條或第46條各款所定駁回更生聲請之事由存在，
    則聲請人聲請更生，即應屬有據。本件聲請人聲請更生既經
    准許，併依上開規定命司法事務官進行本件更生程序，爰裁
    定如主文。至聲請人於更生程序開始後，應提出足以為債權
    人會議可決或經法院認為公允之更生方案以供採擇，而司法
    事務官於進行本件更生程序、協助債務人提出更生方案時，
    亦應依債務人之薪資變化、社會常情及現實環境衡量債務人
    之償債能力，並酌留其生活上應變所需費用，進而協助債務
    人擬定允當之更生方案，始符消債條例重建債務人經濟生活
    之立法目的，附此敘明。
中    華    民    國   111    年    7     月    15    日
                        民事第二庭   法  官   陳麗芬
以上正本係照原本作成。
本裁定不得抗告。
中    華    民    國   111    年    7     月    15    日
                                     書記官   曾煜智